臺灣高等法院臺南分院民事判決　九十年度上易字第一八二號　　Ｋ
　　　上　訴　人　乙　○　○
　　　訴訟代理人　丙　○　○
　　　被 上 訴人　甲　○　○.
右當事人間請求拆屋還地事件，上訴人對於中華民國九十年八月十日臺灣臺南地方法
院九十年度訴字第五六六號第一審判決提起上訴，本院判決如左：
    主    文
上訴駁回。
第二審訴訟費用由上訴人負擔。
    事    實
甲、上訴人方面：
一、聲明：求為判決：(一)原判決廢棄。(二)駁回被上訴人在第一審之訴。(三)願供擔保
    免為假執行。
二、陳述：除與原判決記載相同者，茲引用之外，另補稱略以：
（一）本件系爭土地於民國（下同）三十五年即登記於上訴人名下，房屋亦於五十一
      年元月竣工完畢，縱然本件土地為被上訴人之父以長孫應得之財產，亦為五十
      七年以後所立覺書之決議，上訴人之前並未聽長輩或父母提起此土地為長孫之
      特留份，上訴人於自己土地上建屋，除供己住外，另做為母親棲身安養之家，
      房屋所有權之取得，應是合情合法合理。
（二）原審判決書認「被告顯非以行使地上權之意思而占用系爭土地，且被告嗣後亦
      遷往他處居住等情，則被告並非自始即以行使地上權之目的占用系爭土地，應
      堪認定。」。然本件系爭房舍建造之始期，是為五十一年一月前即已建造完畢
      （上訴人呈附件中之稅賦單據上，是核定稅收之起始期）。上訴人於自己土地
      上建造房舍，為系爭房舍之所有權人，應受民法第七百六十五條之保護，雖被
      上訴人主張上訴人曾於民國五十七年間書立覺書予被上訴人之父，但房舍建造
      在前，亦已依法完成所有權之手續，而非係上訴人占用他人土地之地上權。另
      判決有關上訴人嗣後亦遷往他處居住云云，不知證據為何。上訴人戶籍之異動
      ，是為小孩就學、就醫之方便，然上訴人實際上均居住於此，未曾離開上開房
      舍而中斷居住。
（三）再者，縱認該系爭土地為共有之地，建築房舍時，應取得共有人之同意（目前
      所有當事人，除上訴人尚存外，其餘者，皆已往生，實難以對質，然而從該建
      物，部分供與上訴人母親亦即告訴人之親祖母之住所，依常理判斷，被上訴人
      之父不會反對，若被上訴人之父有異議時，應會從六十九年提起訴訟時主張拆
      屋還地）而上訴人未徵得其他共有人同意而私自建造，從建造之日，至今已將
      屆四十年，被上訴人之請求權，亦應已罹於時效而消滅。
（四）本件系爭建物為合法建於自己所有之土地上，卻於建後數年內，被迫拆屋還地
      ，所生之其損害被上訴人應補償之。再者，上訴人亦曾向被上訴人表示，被上
      訴人若欲於系爭土地上建屋時，上訴人願無條件拆屋；被上訴人若欲將系爭土
      地出售時，上訴人願以市價買回。
三、證據：援用第一審所提證據。
乙、被上訴人方面：
一、聲明：求為判決：（一）駁回上訴。（二）二審訴訟費用由上訴人負擔。
二、陳述：除與原判決記載相同者，茲引用之外，另補稱略以：
（一）上訴意旨以「本件系爭房舍建造之始期，為五十一年一月份前即已建造完畢，
      上訴人在自己土地上所建造之房舍，按理上訴人是系爭房舍之所有權人，此房
      舍應受民法第七百六十五條之保護：：上訴人雖有戶籍之異動，那是為小孩就
      學、就醫之方便，而上訴人實際上均居住於此，未曾離開上開房舍而中斷居住
      」云云。惟查：系爭土地前雖曾登記為上訴人與被上訴人之父周昇鈞及訴外人
      周昇沂、周昇源、周顏柔所共有，然實際上系爭土地乃兩造先祖早年分配家產
      時保留作為長孫（即被上訴人父親周昇鈞）之業地，依照當時台灣民事習慣，
      在分家產之際，由家產抽出之長孫額，係因被繼承人之意思或承繼人間之協議
      ，基於優遇長孫之主旨而給予被繼承人之嫡長孫之一種贈與財產，應為歸屬於
      長孫之私產。上訴人及其餘名義上之共有人均明知此事實，故渠等乃於五十七
      年元月六日共同書立覺書一紙，承認系爭土地當時名義上雖登記為共有，但事
      實上確為周昇鈞單獨所有，渠等並承諾願無條件將持分移轉與周昇鈞。詎嗣後
      周昇鈞請渠等協同辨理所有權移轉登記時卻遭拒絕，為此，周昇鈞乃向法院提
      起訴訟，並經台灣台南地方法院六十四年度訴字第六０六號民事判決乙○○等
      人應將系爭土地持分所有權移持登記與周昇鈞確定在案，以上事實有上訴人等
      所立覺書及前揭民事判決影本可參，足見上訴人雖曾列名登記為系爭土地共有
      人之一，但實際上並非系爭土地之所有權人，從而，其主張係在自己土地上建
      屋云云，實不足採。
（二）再者，縱認上訴人於建蓋係爭房屋時，因系爭土地尚未全部登記為被上訴人之
      父周昇鈞所有，故上訴人當時仍屬系爭土地共有人之一，然「各共有人按其應
      有部分，對於共有物之全部雖有使用收益之權，惟未經共有人協議分管之共有
      物，共有人對共有物之特定部分占用收益，仍須徵得他共有人全體之同意，其
      未經他共有人同意而就共有物之全部或一部任意占用收益，即屬侵害他共有人
      之權利，他共有人得本於所有權請求除去其侵害或請求向全體共有人返還占用
      部分，並得依侵權行為之規定，行使其損害賠償請求權」，有最高法院八十一
      年度台上字第一八一八號、八十二年度台上字第一四八號判決意旨參照。故縱
      認上訴人於系爭土地上建造房屋時，其尚屬系爭土地之共有人，惟仍應獲得其
      餘共有人全體之同意始得在系爭土地上建屋，否則仍屬無權占用。茲上訴人既
      未能證明其占用如原判決附圖所示編號Ａ、Ｂ部分之土地，曾獲得被上訴人之
      父周昇鈞及其他共有人全體之同意，其占有即非屬有正當權源，遑論系爭土地
      嗣後已全部登記為被上訴人之父周昇鈞所有，而上訴人於喪失共有人身份後，
      更從未取得土地所有權人周昇鈞同意，足見上訴人占用系爭土地確屬無權占有
      甚明。
（三）上訴人雖於原審提出台灣台南地方法院檢察處六十九年度偵字第六０六二號起
      訴書、台灣台南地方法院七十年度易字第四八三號刑事判決及鈞院七十年度上
      易字第一０四一號刑事判決各一件，並據此主張「若系爭房屋是無權占有，原
      告父親何不在當時告訴中一併提起訴訟，且其他共有人亦沒有對被告提起竊佔
      告訴，足證系爭房屋在建造之時已得全體共有人同意」云云。惟縱認上訴人之
      父周昇均未於上開刑事案件中就此部分一併提出告訴，或未於當時要求上訴人
      拆屋交地，亦僅係周昇鈞是否怠於行使權利之問題，殊不能據此即認定上訴人
      係有合法之占有權源；況單純之沉默，與默許同意之意思表示不同，對無權占
      有人之使用未加異議，僅單純沉默而未為制止者，並不生任何法律效果，更非
      默許同意其繼續使用，因此，縱被上訴人之父周昇鈞或其他名義上之土地共有
      人未適時提出訴訟，亦僅屬單純之沈默或怠於行使權利而已，尚不能據此推論
      上訴人佔用係爭土地已得其餘共有人同意，故上訴人前揭抗辯，亦不足採。
（四）綜上所述，本件上訴人既無占用系爭土地之合法權源，從而，被上訴人依民法
      第七百六十七條、第八百二十一條規定請求上訴人拆屋還地，原判決准被上訴
      人之請求，依法洵無違誤。
三、證據：援用第一審所提證據。
    理    由
一、本件被上訴人於原審起訴主張：系爭土地為被上訴人與訴外人周永祥所共有，應
    有部分各二分之一，上訴人就系爭土地並無任何法律上權源，無權占用系爭土地
    ，而在其上建造如原判決附圖所示編號Ａ部分、面積０點００五九公頃之磚木造
    石棉瓦平房，編號Ｂ部分、面積０點００三二公頃土地鋪設磚塊作為庭院，編號
    Ｃ部分、面積０點０一四九公頃空地堆置雜物，顯已侵害被上訴人及共有人周永
    祥之所有權，爰依民法第六百七十六條、第八百二十一條規定，求為命上訴人將
    如原判決附圖所示編號Ａ部分、面積０點００五九公頃之磚木造石棉瓦平房拆除
    ，將該土地，連同編號Ｂ部分、面積０點００三二公頃及編號Ｃ部分面積０點０
    一四九平方公尺土地交還被上訴人及共有人周永祥之判決（原審判決認編號Ｃ部
    分上訴人未占用，而駁回被上訴人該部分之訴，被上訴人對此未上訴，故本院審
    理範圍不含編號Ｃ部分，合先敘明）。
二、上訴人則以：系爭土地於三十六年四月三十日土地總登記時前係上訴人與被上訴
    人之父周昇鈞及訴外人周昇沂、周昇源、周顏柔所共有，雖於六十四年間被上訴
    人之父周昇鈞訴請上訴人及其餘共有人將應有部分各五分之一所有權移轉登記並
    獲勝訴判決確定，且已登記為周昇鈞所有，而系爭房屋係於五十一年一月建造完
    成，其時上訴人為系爭土地共有人，並經其他全體共有人同意，自屬有正當之權
    利，且在六十四年間亦未將系爭房屋一併移轉與被上訴人之父周昇鈞，而於六十
    九年間，周昇鈞曾向台灣台南地方法院檢察署告訴上訴人竊占（六十九年度偵字
    第六０六二號），並經台灣台南地方法院以七十年度易字第四八三號及本院以七
    十年度上易字第一０四一號判決確定，內文清楚說明，上訴人在舊有房屋周圍擴
    建房屋三間，此案件已經判決確定且經被上訴人雇工拆除增建部分完畢。若是系
    爭房屋是無占有，被上訴人之父何不在當時告訴中一併提起訴訟，一併拆除，而
    其他共有人亦沒有對上訴人提起竊占告訴，足以證明系爭房屋在建造之時已得全
    體共有人同意；又依系爭房屋既已占有系爭土地三十餘年，自有民法地上權規定
    之適用云云，資為抗辯。
三、查被上訴人主張系爭土地為其與訴外人周永祥所共有，而上訴人占用系爭土地上
    建造如原判決附圖所示編號Ａ之房屋，編號Ｂ部分之土地鋪設磚塊作為庭院等情
    ，業據其提出土地所有權狀、土地登記謄本、地籍圖謄本為證，亦為上訴人所不
    爭執（見原審卷第廿六、四三頁），並有上訴人所提出之台南縣稅捐稽徵處房屋
    稅籍證明書、台南縣稅捐稽徵處房屋納稅證明書各一紙在卷足憑，復經原審法院
    至現場履勘並會同台南縣麻豆地政事務所派員測量無誤，有勘驗筆錄及該所所製
    作之土地複丈成果圖在卷可稽，自堪信被上訴人此部分主張為真實。惟上訴人以
    上開各情詞置辯。
四、本件經查：
（一）按占有人因時效取得地上權登記請求權者，如已具備時效取得之要件，向地政
      機關聲請地上權登記，經地政機關受理後，則於土地所有人以占有人為無權占
      有訴請拆屋交地時，受訴法院即應就占有人是否具備時效取得要件為實體上裁
      判（八十年六月四日第二次民事庭會議決議），是若所有權人先本於所有權作
      用主張占有人係無權占有，訴請拆屋交地，占有人始以已時效取得地上權登記
      請求權抗辯時，因占有人係權利睡眠之人，不值得法律加以保護，故法院即無
      須就其抗辯為實體審理，是認倘占有人係在土地所有人提起拆屋交地之訴訟後
      ，始主張具備時效取得之要件，向地政機關聲請為地上權登記者，即無該決議
      之適用（最高法院八十六年度台上字第九三０、三一四０號判決參照）。查被
      上訴人起訴後，上訴人於原審自承並未向主管機關為地上權之登記（見原審卷
      第廿六頁），依上開說明，上訴人既未先以時效取得地上權登記請求權為事由
      向地政機關申請在先，則本院自無庸實體審理其是否確已時效取得地上權登記
      請求權。況且就實體而言之，主張時效取得地上權者，應舉證證明必須以行使
      地上權之意思而占有，若由其所由發生事實之性質，無行使地上權之意思者，
      非有變為以行使地上權之意思而占有之情事，其取得時效，不能開始進行，最
      高法院著有六十四年台上字第二五五二號判例可參。本件上訴人既已主張其原
      係系爭土地之共有人，而於共有土地時建造系爭房屋，且雖於六十四年間，經
      被上訴人之父周昇鈞對上訴人及其餘共有人請求所有權移登記事件並獲勝訴判
      決確定，但上訴人於書狀陳述系爭土地係其祖先之遺產，為周昇鈞所謀得，顯
      然上訴人尚一直認系爭土地為其所共有，則依其原先占有時之情狀而言，上訴
      人顯非以行使地上權之意思而占有系爭土地，且上訴人嗣後亦遷往他處居住（
      詳如後述），亦已中斷占有事實等情，則上訴人並非自始即以行使地上權之目
      的占用系爭土地，並繼續占有達二十年以上等情，應堪認定，又上訴人復亦未
      能舉證以實其說，則上訴人此之抗辯，即無可採。
      查上訴人於系爭土地上之房屋門牌原為台南縣下營鄉中營五八之一號，嗣地址
      改編為同鄉中營三九七號，依卷附戶籍謄本所載，上訴人育有四子二女，其子
      女成年後分別各自遷出上地在外生活。而上訴人係於六十三年三月二十一日始
      自台南縣官田鄉南一０二號遷入上址，並於七十四年二月二十二日遷出高雄
      縣鳳山巿文武街一四六巷九弄廿五號其長子周榮宗住處，迄七十九年四月四日
      始再遷回上址，而上訴人之妻周謝碧珠則早於七十三年二月二十四日即將其住
      所遷往高雄其長子周榮宗住處，於七十七年四月二十三日始遷回上址，有其等
      戶籍謄本在卷可稽（見原審卷第卅二至卅五頁），顯然在七十四年二月二十二
      日上訴人遷出上址後，已無人居住該址而為空屋，迄七十七年四月二十三日及
      七十九年四月四日上訴人之妻周謝碧珠及上訴人分別將戶籍遷回。且依被上訴
      人提出之系爭房地照片十張觀之（附於原審卷第五五頁前），系爭土地上除有
      系爭房屋外，其餘土地係由石柱及鐵絲網所圈圍，其內均係雜草漫生，似無人
      居住整理之態，且據上訴人於九十年三月二十日致被上訴人之存證信函謂「：
      ：（系爭房子）是賴以維生精神支柱之家，也是子女情感所繫，後因工作關係
      ，必須遠離家鄉求討生活，置居高雄：：最近妻於八十九年二月間罹病，需地
      方休養，來回高雄、中營兩地居住」等語（見原審卷第五五頁），亦足證上訴
      人顯無連續居住於系爭房屋而中斷占有甚明，故亦不合上訴人所抗辯自始即以
      行使地上權之目的占用系爭土地，並繼續占有達二十年以上之要件。
（二）又按所有人對於無權占有或侵奪其所有物者，得請求返還之，對於妨害其所有
      權者，得請求除去之，有妨害其所有權之虞者，得請求防止之，民法第七百六
      十七條定有明文。再按當事人主張有利於己之事實者，就其事實有舉證之責，
      民事訴訟法第二百七十七條復定有明文。查被上訴人係系爭土地所有權人，有
      土地登記謄本在卷可證，並為上訴人所不爭執。本件被上訴人既以上訴人為無
      權占有之原因，請求返還土地，而上訴人對被上訴人係土地所有權人之事實復
      無爭執，僅以其非無權占有為抗辯，則上訴人應就其係有正當權源占有之有利
      於己之事實負舉證責任。
（三）次按各有人按其應有部分，對於共有物之全部雖有使用收益之權，惟未經共有
      人協議分管之共有物，共有人對共有物之持定部分占用收益，仍須徵得他共有
      人全體之同意，其未經他共有人同意而就共有物之全部或一部任意占用收益，
      即屬侵害他共有人之權利，他共有人得本於所有權請求除去其侵害或請求向全
      體共有人返還占用部分，並得依侵權行為之規定，行使其損害賠償請求權，上
      訴人謂伊已取得系爭土地之共有權，對該土地不可能發生無權占有或侵奪之問
      題云云，自屬誤會，最高法院八十一年台上字第一八一八號判決可資參照。經
      查系爭土地於三十六年四月三十日土地總登記時前係上訴人與被上訴人之父周
      昇鈞及訴外人周昇沂、周昇源、周顏柔所共有，上訴人與訴外人周昇沂、周昇
      源、周顏柔等人於五十七年一月六日共同書立覺書，載明系爭土地為周昇鈞單
      獨所有，並於六十四年間被上訴人之父周昇鈞訴請其餘共有人將應有部分各五
      分之一所有權移轉登記並獲勝訴判決確定，且已登記為周昇鈞所有，而系爭房
      屋係於五十一年一月建造完成，其時上訴人為系爭土地共有人之事實，有土地
      所有權狀、土地登記謄本、地籍圖謄本、地價謄本、覺書各一紙、台灣台南地
      方法院六十四年度訴字第六０六號民事判決、共有人書狀保持證、台南縣稅捐
      稽徵處房屋稅籍證明書、台南縣稅捐稽徵處房屋納稅證明書、土地登記簿謄本
      等件在卷可按（見原審卷第七至十一、廿一、五一至五四、八一、九四頁），
      復為兩造所是認。
      查，依上訴人與訴外人周昇沂、周昇源、周顏柔等人於五十七年一月六日共同
      書立覺書，載明系爭土地為周昇鈞單獨所有，嗣於六十四年間被上訴人之父周
      昇鈞訴請其餘共有人將應有部分各五分之一所有權移轉登記並獲勝訴判決確定
      ，可見系爭土地自始即係被上訴人之父周昇鈞單獨所有，嗣由被上訴人與訴外
      人周永祥繼承，有土地登記謄本在卷可憑，則上訴人於五十一年在系爭土地上
      建造如原判決附圖所示Ａ部分房屋及Ｂ部分庭院，顯係無權占有。雖上訴人主
      張五十一年當時其仍登記為共有人，然依民法第八百十八條及上開最高法院判
      決意旨，其亦應得其餘共有人全體之同意，而被上訴人否認其父曾同意上訴人
      於系爭土地上占用蓋房子及使用庭院，且上訴人迄今仍未能舉證證明其占用如
      原判決附圖所示之編號Ａ、Ｂ部分之系爭房屋及庭院，曾獲得其他共有人全體
      之同意，則上訴人之占有即非屬有正當權源。又系爭房屋固曾核課稅捐，然僅
      係便利稅捐之管理所致，不足以據此即證明上訴人占有使用系爭土地為有權占
      有。再上訴人另抗辯稱：六十九年間被上訴人之父曾告訴上訴人竊占並經本院
      以七十年度上易字第一０四一號判決確定，內文清楚說明，上訴人在舊有房屋
      周圍擴建房屋三間，嗣經被上訴人雇工拆除增建部分完畢。若是系爭房屋係無
      權占有，被上訴人之父何不在當時告訴中一併提起訴訟，一併拆除，且其他共
      有人亦沒有對上訴人提起竊佔告訴，足以證明系爭房屋在建造之時已得全體共
      有人同意云云，並據其提出台灣台南地方法院檢察處檢察官六十九年度偵字第
      六０六二號起訴書、台灣台南地方法院七十年度易字第四八三號刑事判決及本
      院七十年度上易字第一０四一號刑事判決各一件為證。然查，依上開刑事判決
      所示，僅係被上訴人之父周昇鈞為一部分之告訴，縱認周昇鈞未於上開刑事案
      件中告訴其餘部分之竊佔罪屬實，或未要求上訴人拆屋交地，亦僅係周昇鈞怠
      於行使權利而已，尚不能因此據遽而推論上訴人係有合法之占有權源，是上訴
      人此之抗辯，亦無可採。
（四）上訴人又以系爭房屋從五十一年建造之日，至今已將屆四十年，抗辯被上訴人
      之請求權已罹於時效而消滅云云。惟按「已登記不動產所有人之回復請求權，
      無民法第一百二十五條消滅時效規定之適用。」、「已登記不動產所有人之除
      去妨害請求權，雖不在釋字第一○七號解釋範圍之內，但依其性質，亦無民法
      第一百二十五條消滅時效規定之適用。」有司法院大法官會議釋字第一０七號
      、第一六四號解釋可參。經查系爭土地為已經登記之土地，有土地登記謄本在
      卷可佐（見原審卷第八頁），系爭土地既係經過登記之土地，依司法院上開解
      釋即無消滅時效規定之適用，故上訴人此之抗辯即無足採。
五、綜上所述，本件被上訴人起訴主張上訴人無權占有如原判決附圖所示編號Ａ部分
    及編號Ｂ部分之土地為可採，從而，其本於共有人之身分及所有權作用行使物上
    請求權，依民法第七百六十七條、第八百二十一條規定為本件之請求於法有據，
    應予准許。原審判就該部分為被上訴人勝訴之判決，經核並無違誤。上訴意旨指
    摘原判決不當，求予廢棄改判，為無理由，應予駁回其上訴。又本件訴訟標的價
    額經核定為新台幣五十四萬六千元，並未逾新台幣一百萬元，依民事訴訟法第四
    百六十六條第一項規定，不得上訴於第三審，是本件於本院判決後即確定，並有
    執行力，敗訴之當事人並無法以供擔保免為假執行之可能，詎上訴人仍聲明請求
    供擔保免為執行宣告，顯有誤解上開法則，並此敘明。
六、據上論結，本件上訴為無理由，依民事訴訟法第四百四十九條第一項、第七十八
    條，判決如主文。
中　　　華　　　民　　　國　　九十一　　年　　　一　　　月　　　八　　　日
　　　　　　　　　　　　　　　　　　臺灣高等法院臺南分院民事第三庭
~B1審判長法官　丁　　振　　昌
~B2　　　法官　高　　明　　發
~B3　　　法官　王　　明　　宏
右為正本係照原本作成。
不得上訴。
中　　　華　　　民　　　國　　九十一　　年　　　一　　　月　　十一　　　日
~B1法院書記官　侯　　瑞　　富
